【裁判字號】    98,訴,704
【裁判日期】    990312
【裁判案由】    侵權行為損害賠償
【裁判全文】
臺灣高雄地方法院民事判決               98年度訴字第704號
原      告  松豪交通有限公司
法定代理人  甲○○
訴訟代理人  丙○○
被      告  建明汽車客運股份有限公司
法定代理人  辛○○
訴訟代理人  乙○○
            壬○○
被      告  戊○○
上當事人間侵權行為損害賠償事件，本院於民國99年2 月25日言
詞辯論終結，判決如下：
    主  文
被告戊○○應於繼承被繼承人陳聰明遺產之範圍內，與被告建明
汽車客運股份有限公司連帶給付原告新台幣伍拾玖萬零壹佰柒拾
玖元，及自民國九十七年十二月十二日起至清償日止，按週年利
率百分之五計算之利息。
原告其餘之訴駁回。
訴訟費用由被告戊○○於繼承被繼承人陳聰明遺產之範圍內，與
被告建明汽車客運股份有限公司連帶負擔十分之八，餘由原告負
擔。
本判決第一項如原告以新台幣貳拾萬元為被告供擔保後，得為假
執行。但被告如以新台幣伍拾玖萬零壹佰柒拾玖元為原告預供擔
保，得免為假執行。
原告其餘假執行之聲請駁回。
    事實及理由
一、原告主張：訴外人陳聰明受僱於被告建明汽車客運股份有限
    公司（下稱建明公司）擔任司機職務，於民國95年11月15日
    早上7 時許，駕駛牌照號碼878-FA號營業用大客車（下稱系
    爭大客車），沿國道一號高速公路由北往南方向行駛，行經
    340 公里600 公尺處，衝入北上車道撞擊原告所有由林文龍
    駕駛之牌照號碼X5-821號營業用曳引車（下稱系爭曳引車）
    。系爭曳引車因遭陳聰明駕車撞擊而無法行駛，原告為此支
    出拖吊費用新台幣（下同）6 萬9,000 元，且該車修復費用
    經森興汽車保養廠（下稱森興保養廠）估價為123 萬7,500
    元，嗣經議價結果，森興保養廠請求之修車費用為85萬元，
    應由陳聰明負損害賠償責任。而陳聰明業已死亡，被告戊○
    ○為陳聰明之繼承人，另建明公司為陳聰明之雇主，均應對
    原告負連帶賠償責任，爰依民法侵權行為及繼承之法律關係
    ，聲明請求被告連帶給付91萬9,300 元，及自起訴狀繕本送
    達最後一位被告之翌日起至清償日止，按週年利率5 ％計算
    之利息，並陳明願供擔保請准宣告假執行。
二、被告之答辯：
  (一)被告戊○○則以：戊○○已聲明為限定繼承，同意在繼承陳
    聰明遺產之範圍內，賠償原告，但陳聰明過失責任之有無請
    法院認定等語，資為抗辯，並聲明請求駁回原告之訴，如受
    不利之判決，願供擔保請准宣告免為假執行。
  (二)建明公司則以：陳聰明具有多年職業大客車駕駛經驗，為優
    良駕駛，而系爭大客車車齡僅4 年2 個月，車況性能良好穩
    定，陳聰明對本件交通事故之發生並無過失。縱使陳聰明當
    時因突發性血壓、心臟、天候、情緒、路況等不可抗力之因
    素導致本件交通事故，亦不可歸責於建明公司。且縱令陳聰
    明有過失，但系爭大客車係先撞到高速公路之護欄及其他車
    輛後，再越過中間分隔帶進而撞擊對向車道之車輛，當時系
    爭大客車事發當時有立即剎車，現場留有33.2公尺之煞車痕
    跡，故進入對向車道時已無衝力可言，足見林文龍駕駛系爭
    曳引車有超速之嫌，且未與X4-305號車輛保持安全距離，致
    其自後追撞X5-305號車輛而受損，是林文龍自屬與有過失，
    建明公司僅應負部分責任。又系爭曳引車於交通事故發生時
    之車齡為4 年3 個月，計算修理費時應予折舊，且已逾耐用
    年限，殘值約20至25萬元，原告請求之修理費用過高等語，
    資為抗辯，並聲明請求駁回原告之訴，如受不利之判決，願
    供擔保請准宣告免為假執行。
三、兩造爭執與不爭執之事項：
  (一)不爭執部分：
    1.陳聰明受僱於建明公司擔任司機職務，於95年11月15 日7
      時許，駕駛系爭大客車行至沿國道一號高速公路南下路段
      340 公里600 公尺處，衝入北上車道撞擊對向駛來之系爭
      曳引車，致系爭曳引車受損。
    2.原告支出系爭曳引車拖吊費用6 萬9,300 元，該拖吊費包
      括支付清理現場及拖到修車廠之費用，此有土牛拖吊有限
      公司統一發票附卷可稽（見本院一卷第16頁）。
    3.陳聰明已死亡，戊○○、己○○、丁○○、庚○○為陳聰
      明之繼承人，己○○、丁○○、庚○○已聲明拋棄繼承獲
      准，戊○○則聲明為限定繼承，如認陳聰明應負過失責任
      ，戊○○同意於繼承陳聰明之遺產範圍內，負賠償責任。
    4.系爭曳引車係91年8 月出廠，有系爭曳引車行車執照在卷
      可憑（見本院一卷第10頁）。
    5.系爭大客車係91年9 月12日領得行車執照，於95年10月12
      日經主管機關即台北區監理所檢驗合格，有交通部公路總
      局檢驗合格繳費收據在卷可參（見本院一卷第79頁）。
    6.系爭曳引車業經森興汽車保養以包修方式完成修復，議價
      結果請求之修車工資及零件費用合計為85萬元。
    7.本件事故肇事責任經送鑑定結果，認陳聰明駕駛系爭大客
      車未注意車前狀況撞及右側護欄失控衝越中央分隔帶，侵
      入來車道為肇事原因，林文龍駕駛系爭曳引車直行閃避不
      及，無肇事因素，此有台灣省高屏澎區車輛行車事故鑑定
      委員會98年8 月28日高屏澎鑑字第0986002655號函覆鑑定
      意見書附卷足據（見本院二卷第267- 270頁）。
  (二)爭執部分：
    1.陳聰明就本件交通事故之發生是否有過失，林文龍是否與
      有過失？
    2.如陳聰明有過失，建明公司應否依民法第188 條規定負僱
      用人之責任？
    3.如被告應負賠償責任，原告得請求之金額為若干？
四、本院對上開爭點之判斷：
  (一)陳聰明就本件交通事故之發生是否有過失，林文龍是否與有
    過失？
    1.按汽車、機車或其他非依軌道行駛之動力車輛，在使用中
      加損害於他人者，駕駛人應賠償因此所生之損害。但於防
      止損害之發生，已盡相當之注意者，不在此限。民法第19
      1 條之2 定有明文。其立法理由係因近代交通發達，而因
      動力車輛肇事致損害人之身體或財產者，日見增多，乃增
      定本條，凡動力車輛在使用中加損害於他人者，駕駛人即
      應賠償因此所生之損害。換言之，此項規定係駕駛人之免
      責要件，苟駕駛人欲免其責任，自應就此負舉證之責。
    2.次按汽車行駛時，駕駛人應注意車前狀況及兩車併行之間
      隔，並隨時採取必要之安全措施。在劃有分向限制線之路
      段，不得駛入來車之車道內。道路交通安全規則第94條第
      3 項、第97條第1 項第2 款分別訂有明文。高速公路以中
      央分隔帶阻隔雙向來車，亦相當於分向限制線，車輛不得
      駛越對向車道，自屬當然。本件事發緣起，乃陳聰明駕駛
      系爭大客車行至沿國道一號高速公路南下路段340 公里60
      0 公尺處，越過中央分隔帶並衝入北上車道撞擊對向駛來
      之系爭曳引車，致系爭曳引車受損一節，為兩造所不爭執
      。且依當時天候晴、日間自然光線、路面鋪設柏油，乾燥
      、無缺陷、視距良好，有道路交通事故調查報告表(一)附卷
      可稽（見本院一卷第98頁），並無不能注意之情事，詎陳
      聰明竟疏未注意車前狀況，撞擊路肩工事水泥護欄後復駛
      入對向車道，致林文龍駕駛系爭曳引車自北向南前來，因
      避煞不及，而迎撞陳聰明駕駛之系爭大客車，則陳聰明對
      該事故之發生顯有過失，且該過失與系爭曳引車所受損害
      顯具有相當因果關係甚明。
    3.建明公司雖抗辯當時陳聰明駛入對向車道時已無車速，林
      文龍仍猛烈追撞其前方X4-305號車輛，復撞擊系爭大客車
      ，造成嚴重損害，其顯然超速且未保持安全距離，對事故
      之發生亦與有過失云云。然查，高速公路道路中央植樹綠
      化，以分隔帶加以區隔，駕駛人本無從預期對向來車會衝
      入自己行車動線，進而採取防止危害結果發生之可能措施
      。本件既因陳聰明駕車衝越對向車道致生事故，無論陳聰
      明越過中央分隔帶進入對向車道時是否仍有車速，在高速
      行駛之狀態，該對向來車顯無迴避結果發生之可能性，是
      林文龍駕駛系爭曳引車駛至現場，發生撞擊，自無應注意
      、能注意而未注意之過失可言。又行為人交通義務之違反
      與損害事故之發生，分屬二事，無絕對必然關係。詳言之
      ，違反交通義務，固應受行政處分，但對於損害事故之發
      生，仍應從事發緣由及其因果歷程依個案具體論斷，非得
      一概而論。如該交通義務之違反與事故之發生欠缺相當因
      果關係，或對於結果之發生已欠缺迴避可能性者，縱有交
      通義務之違反，仍不具可歸責性，自不應令負過失之責。
      本件姑先不論建明公司抗辯林文龍有超速及未保持安全距
      離等交通違規一節，並未舉證以實其說，徒憑空言，已難
      採信，縱令有此事實，仍因事故肇發於陳聰明衝越對向車
      道，致來車無迴避可能所致，自不能認林文龍就本件事故
      之發生併有可歸責之原因。本件經送台灣省高屏澎區車輛
      行車事故鑑定委員會鑑定結果，鑑定意見略以：「(1)陳聰
      明駕駛大課車未注意車前狀況撞及右側護欄失控衝越中央
      分隔帶，侵入來車道為肇事原因。(2)林文龍駕駛曳引車與
      林瑞文駕駛曳引車，均直行閃避不及，均無肇事原因」，
      有台灣省高屏澎區車輛行車事故鑑定委員會於98年8 月28
      日以高屏澎艦字第0986002655號函覆之鑑定意見書附卷可
      佐（見本院二卷第267-270 頁），亦同本院上開認定。據
      此，建明公司抗辯林文龍有超速及未保持安全距離等交通
      違規，亦與有過失云云，殊無可取，陳聰明就本件應負全
      部過失責任，堪以認定。
  (二)如陳聰明有過失，建明公司應否依民法第188 條規定負僱用
    人之責任？
    1.按受僱人因執行職務，不法侵害他人之權利者，由僱用人
      與行為人連帶負損害賠償責任。但選任受僱人及監督其職
      務之執行，已盡相當之注意或縱加以相當之注意而仍不免
      發生損害者，僱用人不負賠償責任。民法第188 條第1 項
      定有明文。僱用人選任受僱人及監督其職務之執行是否已
      盡相當之注意，其所應注意之範圍，關於選任方面，著重
      於受僱人之技術是否純熟，性格是否謹慎精細；而關於監
      督方面，則在於受僱人職務之執行，是否已依所執行業務
      之性質，提示其應注意事項，有無施以相當且必要之觀察
      或派員督導等情為斷。
    2.本件陳聰明事發時係受僱於建明公司，從事客運駕駛業務
      一情，為兩造所不爭執，有如上述。建明公司雖抗辯陳聰
      明於事故前一週其工時正常，且於肇事前1 日即95年11月
      14日是休息日，所以休息時間足夠，體力精神良好，於出
      車前並作完整精神及酒精檢測，均為正常良好，平日駕駛
      人員每2 星期都有進行教育訓練，加強上課的項目有開車
      的駕駛習慣、交通安全的駕駛習慣、機械安全維護等，已
      盡相當之注意，是就陳聰明之過失不應負僱用人之連帶責
      任等語，並提出陳聰明行車記錄憑單及系爭大客車事故前
      1 年之安全檢查表為證（見本院一卷第188-198 頁、本院
      二卷第372-374 頁）。然本件事故發生之前，依證人即與
      陳聰明行車當時同向後方之車輛駕駛馬榮彬，及系爭大客
      車車上乘客邱文送之證述，均指稱陳聰明事故發生前之行
      車動態有一路搖晃、沿路肩行駛或忽快忽慢等情事，此有
      警製談話記錄附卷足憑（見本院一卷第109 、128 頁），
      足見陳聰明駕車當時精神狀態明顯不佳，是若建明公司有
      詳加監督，仔細觀察、評估後採取更換駕駛或其他適當措
      施，自可避免危險之發生。而陳聰明精神不濟，原因固屬
      不明，但有此情形，自身亦應警覺，避免駕車載客，防止
      可能發生之不測意外，詎其仍執意執行載客之職務，性格
      上欠缺謹慎精細，亦堪認定。由此觀之，足認建明公司對
      於陳聰明之選任及監督均未盡相當之注意，建明公司徒以
      上開行車記錄憑單及安全檢查表，執為免責之依據，自無
      可採，其應依民法第188 條第1 項前段負連帶侵權責任，
      要無疑義。
  (三)原告得請求之金額為若干？
    1.按因故意或過失，不法侵害他人之權利者，負損害賠償責
      任；受僱人因執行職務，不法侵害他人之權利者，由僱用
      人與行為人連帶負清損害賠償責任。民法第184 條第1 項
      前段分別定有明文。本件原告所受損害，係由於陳聰明之
      過失行為所致，戊○○為陳聰明之繼承人，建明公司係陳
      聰明之僱用人，對於陳聰明因執行職務不法侵害原告權利
      ，造成原告受有損害，按諸前開規定，自應負連帶賠償責
      任。茲就原告請求項目及金額之准駁論述如後。
    2.拖吊費部分：
      原告主張本件事故發生後，僱車拖吊至修車廠，支出系爭
      曳引車拖吊費用6 萬9,300 元，該拖吊費包括支付清理現
      場及拖到修車廠之費用，此有土牛拖吊有限公司統一發票
      附卷可證（見本院一卷第16頁），並為兩造所不爭執，堪
      信屬實。建明公司雖辯稱依高速公路大型車拖救費率表計
      算，至多僅有1 萬4,100 元，原告請求金額顯屬過高云云
      。然查上開費率表固明訂相關基本收費準則，但其說明欄
      第1 項已載明「本表僅適用於故障車輛及事故車輛之拖救
      ，不含事故現場作業狀況」等詞，有該費率表附卷可憑（
      見本院二卷第320 頁）。而本件事故因系爭大客車衝越對
      向車道，造成生命及多部車輛嚴重之損害，現場碎物遍地
      ，屍體橫陳，系爭曳引車車體跨上路肩護欄，與另部曳引
      車交雜錯疊，車體嚴重毀損，不忍卒賭，此觀之事故現場
      照片即明（見本院一卷第130-157 頁）。於此景況下，等
      待蒐證、現場處理與實施拖吊作業，本屬不易，非一般車
      輛故障或其他普通事故可比。是該拖救費用既已含括支付
      清理現場及拖到修車廠之費用，原告亦確實有該筆款項之
      支出，自不得認該費用過高且非屬必要。準此，原告請求
      拖吊費6 萬9,300 元，為有理由，應予准許，建明公司此
      部分抗辯，委不足採。
    3.修理費部分：
      原告主張系爭曳引車經森興保養廠估價連同工資及零件費
      用合計為123 萬7,500 元，嗣經議價結果同意減為85萬元
      ，故以此為請求之金額等語，此情雖為被告所不爭執，惟
      建明公司抗辯系爭曳引車修車費用浮濫，且未計算折舊等
      語。查：
      (1)本件系爭曳引車因受猛烈撞擊，車體嚴重扭曲變形，有
        上開事故現場照片可參。而觀之原告所提出被告不爭執
        其真正之森興保養廠估價單所示（見本院一卷第90頁）
        ，其修車項目包括空車頭、前擋風玻璃、車門玻璃、前
        擋風玻璃橡皮、面板避震器、面板標誌、雨刷臂統成、
        大燈、方向燈、方向燈框、引擎冷卻風扇、中心螺絲、
        U 型螺絲、照後鏡、照地鏡、保險桿統成、外雨定、外
        雨定防水橡皮、直板塑膠板、冷氣冷排、自瓶、冷氣高
        壓管、內龜板、腳踏支架、腳踏板、前輪後檔泥板、工
        作台統成、油箱及支架統成、後燈架、後燈、消音器、
        後跑導、空氣濾清器統成、空氣濾清器進氣管、鏡桿、
        、雨定壓條、電源開關箱、玻璃外水切、儀表總成、儀
        表飾板、玻璃柱內飾板、邊肚裝潢板、車頭後牛檔總成
        、板台氣壓軟管、方向機、方向盤連桿、前鋼板總成、
        渦輪冷排、水箱、平衡桿總成、傳動軸、輪胎、鋼圈、
        排氣管、天房等項目之零件，對照本件事故現場照片系
        爭曳引車所呈現之毀損情狀，堪認相當，難認有逸脫受
        損部分而屬浮濫修復之情，建明公司空言爭執有非屬必
        要性之修復部分云云，尚非可採。
      (2)按負損害賠償責任者，除法律另有規定或契約另有訂定
        外，應回復他方損害發生前之原狀。因回復原狀而應給
        付金錢者，自損害發生時起，加給利息。第1 項情形，
        債權人得請求支付回復原狀所必要之費用，以代回復原
        狀，民法第213 條定有明文。債權人所得請求者既為回
        復原狀之必要費用，倘以修復費用為估定其回復原狀費
        用之標準，則修理材料以新品換舊品時，即應予折舊。
        依行政院所頒固定資產耐用年數表，曳引車之耐用年數
        為5 年，而關於固定資產折舊率又可分為平均法及定率
        遞減法。所謂平均法係以固定資產成本減除殘價後之餘
        額，按固定資產耐用年數表規定之耐用年數平均分攤，
        計算其每期折舊額，定率遞減法係以固定資產每期減除
        該期折舊額之餘額順序作為各次期計算折舊之基數，而
        以一定比率計算其折舊額。是依損害賠償之目的在於填
        補被害人實際損害之目的而言，應採用平均法計算折舊
        ，較為公允。準此，本件之折舊，應採用平均法每年折
        舊千分之200 計算。又按營利事業所得稅查核準則第95
        條第6 款規定：「固定資產提列折舊採用平均法或定率
        遞減法者，以一年為計算單位，其使用未滿一年者，按
        實際使用之月數相當於全年之比例計算之，不滿一月者
        ，以一月計」。本件系爭曳引車係91年8 月出廠，距車
        禍發生時即95年11月15日，已達4 年3 月，故該車輛修
        復時，扣除工資部分22萬5,800 元，更換零件部分為
        101 萬1,700 元（見本院一卷第160-164 頁之估價單）
        ，其折舊額應為71萬6,621 元【計算式為：殘價＝取得
        成本÷（耐用年數＋1 ），即0000000 ÷（5 ＋1 ）＝
        168617（元以下四捨五入，下同）；折舊額＝（取得成
        本－殘價）×折舊率×年數，即（0000000 00000 00
        ）×0.2 ×51÷12＝716621】。是本件依森興保養廠原
        始估價，以新品換舊計算，扣除折舊後，原告得請求之
        零件修理費為29萬5,079 元（計算式：0000000 00000
        00＝295079），再加上修理所應支付之工資22萬5,800
        元，得請求之系爭曳引車毀損減少之價額為52萬0,879
        元（即零件部分295079＋工資部分225800＝520879）。
        雖原告表示系爭曳引車係以包修即堪用品方式修復，經
        議價結果連同零件及工資為85萬元，並有證人即森興保
        養廠負責人癸○○到庭證述可參（見本院一卷第258 頁
        ），然癸○○證稱堪用品包括堪用之新舊品，並非全屬
        舊品，經以森興保養廠原始估價單核算結果，該零件部
        分仍超過該折舊後計算之金額，則該超逾部分，自不能
        允其所請。是原告於此範圍內之主張，為有理由，應予
        准許，逾此範圍所為之請求，即屬無據，應予駁回。
五、綜上所述，原告依民法第184 條第1 項前段、第188 條第1
    項前段之規定，並依繼承之法律關係，請求戊○○應於繼承
    被繼承人陳聰明之遺產範圍內，與建明公司連帶給付原告59
    萬0,179 元（拖吊費69300+修車費520879＝590179），及自
    起訴狀繕本送達最後一位被告（即建明公司）之翌日即97年
    12月12日（見本院一卷第45頁送達證書）起至清償日止，按
    週年利率百分之5 計算之利息，為有理由，應予准許，其超
    逾此部分所為之請求，則屬無據，應予駁回。
六、本判決原告勝訴部分，兩造均陳明願供擔保聲請假執行或免
    為假執行，俱無不合，原各酌定相當之擔保金額後准許之，
    至原告敗訴部分，其假執行之聲請已失所附麗，應併予駁回
    。
七、本件為判決基礎之事證已臻明確，兩造所為之其他主張、陳
    述並所提之證據，經審酌後認均與本件之判決之結論無礙，
    無庸逐一論述，附此敘明。
八、據上論結，本件原告之訴為一部有理由，一部無理由，依民
    事訴訟法第79條、第85條第2 項、第390 條第2 項、第392
    條第2 項，判決如主文。
中    華    民    國    99    年    3     月    12    日
                  民事第三庭  審判長法  官  朱玲瑤
                                    法  官  陳宛榆
                                    法  官  李嘉益
以上正本證明與原本無異。
如對本判決上訴，須於判決送達後20日內向本院提出上訴狀，同
時表明上訴理由（原判決所違背之法令及其具體內容或依訴訟資
料可認為原判決有違背法令之具體事實）；如已於本判決宣示後
送達前提起上訴者，應於判決送達後10日內補具上訴理由（均須
按他造當事人之人數附繕本）。
中    華    民    國    99    年    3     月    12    日
                                    書記官  陳瓊芳

司法院資訊處製作；財團法人民間司法改革基金會備份。
